【裁判字號】    88,上訴,3984
【裁判日期】    890330
【裁判案由】    毒品危害防制條例等
【裁判全文】
臺灣高等法院刑事判決                          八十八年度上訴字第三九八四號
    上  訴  人  臺灣臺北地方法院檢察署檢察官
    被      告  己○○
                王玉楚
                林家駿
右上訴人因被告毒品危害防制條例等案件，不服臺灣臺北地方法院八十七年度訴字第
九七四號，中華民國八十八年九月十四日第一審判決（起訴案號：臺灣臺北地方法院
檢察署八十七年度偵字第六七○一、七○六七、八三五七號）提起上訴，本院判決如
左：
    主  文
上訴駁回。
    理  由
一、公訴意旨略以：被告己○○基於意圖販賣海洛英之概括犯意，自民國（下同）八
    十七年三月中旬起至同年四月廿二日止，連續在桃園地區以每半兩海洛英價格新
    台幣（下同）九萬至十二萬元不等販賣予同案被告甲○○、乙○○兄弟（以上二
    人經原法院以管轄錯誤為由而移送於臺灣板橋地方法院），於同日經甲○○、乙○○以被告所有之0000000000號行動電話及0000000000代
    號三三號呼叫器向被告佯裝購買半兩海洛英，約定於桃園縣桃園市○○○街九十
    二號前交易，被告乃意圖販賣向綽號「瓠仔」之不詳姓名男子購買海洛英後，於
    同日二十一時許攜帶五包海洛英（重十七‧一公克）、安非他命一包（重二‧一
    公克）至上開約定地點欲販賣予甲○○、乙○○之際為警當場查獲，並扣得上開
    海洛英五包及安非他命一包（己○○吸用安非他命犯行部分，另由臺灣台北地方
    法院裁定觀察、勒戒），因認被告涉有肅清煙毒條例第五條第一項、麻醉藥品管
    理條例第十三條之一第二項第五款之罪嫌云云。
二、公訴人認被告己○○有販賣海洛因、安非他命犯行，無非以右揭事實，業據同案
    被告甲○○、乙○○、江滿意（業經原法院以管轄錯誤為由裁定移送於臺灣板橋
    地方法院）與被告己○○坦承在卷可稽，被告犯行均堪認定，為其主要之論據。
    其上訴意旨復以：警員以佯裝購買海洛英之方式查獲販毒者，乃最能獲取確切人
    證、物證、文書證據，使販毒者及其相關共犯（尤其販毒者常恐自己遭查獲而由
    共犯交貨，再予推卸刑責，最為常見）現形而一網成擒之最佳蒐證手段，其目的
    在使販毒者及相關共犯之犯罪手法，在誘捕販毒者及相關共犯之過程中得以全盤
    掌握，不致遁逃，更能透過當場之逮捕查扣相關之人證、物證及文書證據，本於
    社會經驗常情及邏輯推理、情況而突破販毒者及相關共犯之心防，進而向上發展
    破獲上游販毒者，從而販毒者及相關共犯在警員逮捕查獲之現場表現、供述，再
    佐以所扣得之身上物品（如聯絡工具、毒品、分裝模樣等），其於綜合推理之作
    用，足以達到超越合理懷疑之程度，即屬刑事訴訟上之確切證據，否則事實一經
    過即無法重現，僅能藉人證、物證、書證、社會常情經驗、邏輯推理、情況及自
    白予以綜合判斷。本案被告非屬智障者，又與「瓠仔」無親屬關係，查扣之毒品
    分裝完妥，且重量、質感絕非像戒指一般，竟未詢問、查看究為何物，況被告確
    為0000000000號行動電話之持有人，本案乃在經事前聯絡，約定秘密
    地點交易，而當場人贓俱獲，如此之查獲過程，足見被告乃屬「成哥」之交貨者
    ，顯係共同正犯，況被告自白所供情節與當場查獲過程完全符合，被告所辯，不
    僅不符社會常情，更與上述查獲過程不合，且與戊○○所述矛盾，乃事後狡卸之
    詞，委不足採。綜上各情，相互印證，被告顯然知悉所交之物為分裝完妥之毒品
    ，且有一手交錢一手交毒之意。另證人甲○○、乙○○之引誘過程及所供俱與事
    實相符，而警員事後補訊筆錄，亦甚合常情，因交易時間有限，待破獲上游毒販
    再一次予以製作筆錄不僅合法，更足以證明販毒者之難以現場逮捕，時機必須巧
    妙掌握，否則稍縱即逝，故本件警員先了解甲○○、乙○○所供情節再予佈線，
    待逮獲後再予製作筆錄，極屬正當，以此推翻甲○○、乙○○所證，亦有違經驗
    法則及論理法則等語。
三、惟訊之被告己○○堅決否認有販賣、持有海洛因、安非他命犯行，辯稱：被告於
    數年前認識號「瓠仔」之男子戊○○，八十七年二月間被告北上暫住其住處，同
    年四月間戊○○以電話要求被告至桃園市○○○街八號六樓宋小姐處與其見面，
    被告依約前往，戊○○表示沒空向宋女收取欠款，委請被告代為收款，數日後戊○○請被告前去收款，行前戊○○交付一包裝密實之物品轉交宋女，被告依言為
    之，並將取回之二萬六千元交與戊○○；四月十九日至二十日，戊○○再度委請
    被告收款，並交付一包形似戒指包裝密實之物品，宋女收受禮物後告以尚未準備
    好本欲償還戊○○之一萬五千元，戊○○知悉後不置可否；四月二十二日傍晚，
    戊○○臨時再委請被告向宋女收款，並交付一盒香煙盒，途中發現內為一包以衛
    生紙包著的物品，自外表難以辨認究係何物，至宋女住處時，突有二名男子向前
    表示要以九萬元購買該物，至此被告始覺事有蹊蹺，虛與委蛇，林氏兄弟無意間
    表示該物為毒品，被告隨即以東西未在身上而離開，行至樓下即遭警逮捕，被告
    立即表示係受「瓠仔」之委託代送，警方堅不相信，並百般強迫被告承認犯行，
    甚至毆辱、威脅、利誘被告，被告不得不在未見筆錄內容之情況下簽名，其自白
    係在非自由意思下所為，不得採為證據。本案被告自白之內容諸多與事實相悖及
    矛盾者，如被告雖坦承吸食安非他命毒品，但驗尿結果為陰性反應，亦未於被告
    住處搜得任何不法物品，又如被告於八十七年四月二十二日警訊之供詞，就毒品
    取得管道、是否曾經賣出、賣出價格等處均互相矛盾，又如同案被告江滿意從未
    提及向被告購買毒品，同案被告甲○○、乙○○於被告遭逮捕前，亦未曾供承向
    被告購買毒品，而其所供稱之被告行動電話乃被告於八十七年四月十五日始申請
    取得，且同案被告甲○○、乙○○就購買次數、時間、價格、數量均互相矛盾，
    況同案被告甲○○、證人即警員丁○○、丙○○亦證稱當初專案係以「成哥」為
    對象；另證人林淑女、阮朝松、張進財亦未供述毒品係向被告購買，自不能為被
    告有販毒行為之佐證；最後，警員之查獲情形報告書僅能說明當時經由甲○○、
    乙○○聯絡佯裝購買海洛因，而於桃園市○○○街九十二號前當場查獲被告攜帶
    毒品，自不能以被告身上查獲包裝物內有毒品，即證明被告係意圖販賣而有連續
    販賣毒品之行為云云。
四、按犯罪事實應依證據認定之，無證據不得推定其犯罪事實，刑事訴訟法第一百五
    十四條第一項定有明文。又被告之自白，雖為證據之一種，但必與事實相符者為
    限，若其自白顯有疑義，而審理事實之法院，就其職權調查之所得，仍未能證明
    其自白確與事實相符者，自不得據為認定犯罪事實唯一之基礎。且共同被告所為
    不利於己之供述，固得採為其他共同被告犯罪之證據，惟此項不利之供述，依刑
    事訴訟法第二百七十條第二項之規定，仍應調查其他必要之證據，以察其是否與
    事實相符，自難專憑此項供述，為其他共同被告犯罪事實之認定，最高法院十八
    年上字第一○八七號、三十一年上字第二四二三號分別著有判例。經查：
  (一)綜觀原審同案被告甲○○（見八十七年度偵字第六○六七號偵查卷之八十七年四
    月五日警訊筆錄、訊問筆錄）、乙○○（見八十七年度偵字第六七○一號偵查卷
    之八十七年三月三十一日警訊筆錄、訊問筆錄、八十七年四月七日警訊筆錄、訊
    問筆錄）、江滿意（見八十七年度偵字第六七○一號偵查卷之八十七年三月三十
    一日警訊筆錄、訊問筆錄、八十七年四月二日警訊筆錄、八十七年四月七日警訊
    筆錄、訊問筆錄）之供述，及證人林淑女（見八十七年度偵字第六七○一號偵查
    卷之八十七年三月三十一日警訊筆錄、訊問筆錄、八十七年四月七日警訊筆錄、
    訊問筆錄）、阮朝松（見八十七年度偵字第六七○一號偵查卷之八十七年三月三
    十一日警訊筆錄、訊問筆錄、八十七年四月七日訊問筆錄）、張進財（見八十七
    年度偵字第六七○一號偵查卷之八十七年三月三十一日警訊筆錄、訊問筆錄）之
    證言，於八十七年四月二十二日之前，均無向被告己○○購買毒品之任何陳述。
    原審同案被告江滿意更供稱：未曾購買或販賣海洛因、安非他命，亦不知甲○○
    、乙○○之毒品來源；先前供陳之「小喬」並非在庭之被告；從未沒聽過「排骨
    」、「瓠仔」、「陳哥」、「宋姐」；不認識戊○○；亦未撥過0000000
    000、0000000000之電話等語（見原審卷第二冊第一四二頁）。
  (二)原審同案被告乙○○初於八十七年四月二十二日十九時之警訊中固曾指證：我自
    今（八十七）年三月中旬起曾向綽號「排骨仔」之男子購買海洛因三次，每次都
    向他購買半兩（十八˙五公克），價格約九至十二萬元，綽號「排骨仔」他是己○○，我都是以行動電話0000000000號及呼叫器000000000
    0＃三三聯絡購買海洛因事宜（見八十七年度偵字第八三五七號偵查卷第九頁）
    。於當日二十三時之警訊筆錄中仍供稱：我今（四月二十二）日二十一時在大德
    一街帶同警方以佯裝購買海洛因毒品向上手承購時，查獲己○○，其即綽號排骨
    仔之上手云云（見八十七年度偵字第八三五七號偵查卷第十頁筆錄）。然在原法
    院審理中即改稱：八十七年三月中旬至四月二十二日與檢警配合抓上手，但與何
    人聯絡不知道；（問：其間與己○○交易幾次？）只接觸過一次就出事了，與何
    人聯絡不知道，但是己○○出來與我接洽的等語（見原審卷第一冊第二一九頁筆
    錄）。於原法院其後之調查中更陳稱：並未向己○○買海洛因，亦未撥過000
    0000000、0000000000之電話云云（見原審卷第二冊第一六○
    頁背面）。該等供詞中關於原審同案被告乙○○欲配合檢警破獲販賣毒品上源時
    ，是否知悉上手聯絡對象為何人？前後共向被告購買三次海洛因，或僅接觸過一
    次各節，先後所述並不一致。次查，0000000000號呼叫器登記名義人
    為裕佳科技股份有限公司，並非本案被告己○○，此有中華電信股份有限公司板
    橋營運處函附在原審卷第二冊第二十二頁可稽；更有甚者，被告於八十七年四月
    十五日方始繳納保證金申請使用0000000000號行動電話，亦有電話保
    證金收據（附在原審卷第一冊第一二第二冊第二十二頁）可證；因之，原審同案
    被告乙○○於八十七年三月間顯難以0000000000號之行動電話，及0
    000000000＃三三呼叫器與被告聯絡購買海洛因事宜。再查，原審同案
    被告乙○○係因帶槍投案才配合警方辦案，剛開始之目標並非己○○，當初專案
    係要抓一位綽號「成哥」者等情，復據證人即承辦本案之台北市政府警察萬華分
    局青年派出所警員丁○○、丙○○於原審到庭結證在卷（見原審卷第二冊第三十
    三頁背面筆錄）。從而，原審同案被告乙○○於八十七年四月二十二日二十一時
    許，帶同警方在大德一街佯裝購買海洛因查獲己○○前，根本尚不知上手為何人
    ，更無從知悉有己○○其人；乃原審同案被告乙○○於之前八十七年四月二十二
    日十九時之警訊中，竟得指證：伊自八十七年三月中旬起曾向綽號「排骨仔」之
    男子購買海洛因三次，綽號「排骨仔」係己○○，伊都是以行動電話00000
    00000號及呼叫器0000000000＃三三聯絡購買海洛因事宜等語。
    此部分乙○○之筆錄顯非屬實，委不足採。應以其在原法院審理中所供：八十七
    年三月中旬至四月二十二日與檢警配合抓上手，但與何人聯絡不知道；與己○○
    只接觸過一次就出事了，與何人聯絡不知道；... 並未向己○○買海洛因，亦未
    撥過0000000000、0000000000之電話等語，較為可信。
  (三)原審同案被告甲○○初於八十七年四月二十二日十九時之警訊中雖供稱：我要提
    供販毒上手綽號「排骨仔」之男子供警方查緝，綽號「排骨仔」的真實姓名是己○○，我們（與江滿意）都是以行動電話0000000000號及呼叫器00
    00000000＃三三聯絡己○○購買海洛因，自八十七年三月中旬起至今，
    我和妻向己○○購買海洛因共二次，每次購買約半兩（十八˙五公克），價錢約
    九至十二萬元（見八十七年度偵字第八三五七號偵查卷第十一至十二頁）。於同
    日二十三時警訊時仍供稱：我今（四月二十二）日二十一時在桃園市○○○街九
    十二號前帶同警方以佯裝購買海洛因毒品向上手承購時，查獲己○○；己○○即
    綽號「排骨仔」之上手云云（見八十七年度偵字第八三五七號偵查卷第十三頁）
    。然在原法院審理中改稱：忘了己○○之綽號；不記得購買時間；其實他（即被
    告）也是幫人家送的，我們要找的是一個叫陳哥（諧音）的人；... 三月三十一
    日出來後才與陳哥（諧音）聯絡，我向楊買應是在四月一日至四月五日投案之間
    ，第一次是陳哥（諧音）拿來，第二、三次陳哥（諧音）派己○○拿來，最後一
    次是直接找己○○買的等語（見原審卷第一冊第一三五至一三八頁）。其後又供
    陳：沒有（向己○○購買毒品），都是向城哥（諧音）購買，買過兩次，都是在
    桃園宋姐處（桃園市○○路假日飯店附近），請宋姐幫我聯絡城哥，... （時間
    ）應是在三月下旬至四月五日之間，沒有（向己○○購買過毒品），我與他接觸
    是在宋姐處玩十三張，但不是買海洛因，我與城哥交易中過程中己○○都未出現
    ，我是說向阿城買的，從警局至今我都是說向阿城買的，與己○○無關，我們要
    追的是阿城，並不是己○○，未撥過0000000000電話，及00000
    00000呼叫器云云（見原審卷第二冊第一五八頁至第一五九頁）。該等供詞
    中關於原審同案被告甲○○欲配合檢警破獲販賣毒品上源時，是否知悉上手聯絡
    對象為何人？前後購買三次海洛因係向被告或城哥購買，係打行動電話、呼叫器
    或係透過「宋姐」聯絡各節，先後所述並不一致。又查，0000000000
    號呼叫器登記名義人為裕佳科技股份有限公司，並非本案被告己○○；被告於八
    十七年四月十五日方始繳納保證金申請使用0000000000號行動電話，
    因之，原審同案被告甲○○於八十七年三月至四月五日間顯難以0000000
    000號之行動電話，及0000000000＃三三呼叫器與被告聯絡購買海
    洛因事宜。另據證人即承辦本案之台北市政府警察萬華分局青年派出所警員丁○○、丙○○於原審到庭結證：原審同案被告甲○○係因帶槍投案才配合警方辦案
    ，剛開始之目標並非己○○，當初專案係要抓一位綽號「成哥」者等情，已如前
    述。從而，原審同案被告甲○○於八十七年四月二十二日二十一時許，帶同警方
    在大德一街佯裝購買海洛因查獲己○○前，根本尚不知上手為何人，更無從知悉
    有己○○其人；乃原審同案被告甲○○於之前八十七年四月二十二日十九時之警
    訊中，竟得指證：伊自八十七年三月中旬起曾向綽號「排骨仔」之男子購買海洛
    因三次，綽號「排骨仔」係己○○，伊都是以行動電話0000000000號
    及呼叫器0000000000＃三三聯絡購買海洛因事宜等語；其供詞又核與
    原審同案被告乙○○之警訊筆錄全然相符，一字不差，則此部分甲○○之筆錄顯
    係出自刻意安排，並非事實，自不足採。應以其在原法院審理中所供：都是向城
    哥購買，都是在桃園宋姐處，請宋姐幫伊聯絡城哥，時間是在三月下旬至四月五
    日之間，沒有向己○○購買過毒品，伊是說向阿城買的，與己○○無關，伊等要
    追的是阿城，並不是己○○，未撥過0000000000電話，及00000
    00000之呼叫器云云，較為可信。本件原審同案被告乙○○、甲○○之供述
    前後不一，存有諸多瑕疵，而就其他方面調查，未能與事實相符，揆諸前揭判例
    意旨，自難專憑此項供述，為本案被告犯罪事實之認定。
  (四)再查，被告於警訊、偵查中之筆錄雖有自白販賣毒品海洛因、安非他命之記載。
    惟觀諸被告於警訊中之筆錄，其前段記載：海洛因五包及安非他命一小包是我於
    八十七年四月二日十九時向一位綽號「瓠仔」之男子以新臺幣九萬元代價買來後
    吸食剩下來的，原先是要賣給別人，但還沒賣出去就被查獲，是準備以每小包新
    臺幣二萬六千元轉售他人沒錯云云（見八十七年度偵字第八三五七號卷第七頁背
    面）；同筆錄後段卻又記載：我是替綽號「瓠仔」之男子跑腿換取毒品吸食，並
    不是真正販賣等語（見同上卷第八頁）；究竟該毒品海洛因為何人所有，是否被
    告本人所有各節，兩段筆錄全不一致。又查，被告在檢察官於八十七年七月二十
    三日偵查中之錄音帶，經原法院當庭勘驗結果，於檢察官訊以：「是否『瓠仔』
    賣給你安非他命及海洛因？」時，被告即回答：「係阿賢與宋姐聯洛」云云，有
    勘驗筆錄在原審卷第二冊第一００頁可參；然遍閱檢察官於八十七年七月二十三
    日之偵查筆錄，確無此答覆之記載。況且，無論依被告於警訊中所述「海洛因五
    包及安非他命一小包是我買來後吸食剩下來的，原先是要賣給別人」，或「我是
替綽號『瓠仔』之男子跑腿換取毒品吸食」云云，抑或係檢察官偵查中所供「『
    瓠仔』分裝好給我，而且賣給甲○○，『瓠仔』也會給我一小包的海洛因和安非
    他命給我吸」等語（見同上卷第八頁、第二十一頁背面），被告買入大量海洛因
    或幫人跑腿販賣海洛因之原因，均係被告有急切吸食毒品之需求。然被告在本案
    突然為警逮捕後，於警訊中所採之尿液經送請檢驗結果，卻經認定無安非他命反
    應，亦無嗎啡之毒品反應（見原審卷第一冊第三十九頁），自係匪夷所思，無從
    令人置信。由此自可得見警訊及檢察官偵查中之筆錄，均有不實。揆諸刑事訴訟
    法第一百五十六條第一項之規定，被告之自白既與事實不符，自不得執以為認定
    被告犯罪之依據。
  (五)至同案被告江滿意與證人林淑女、阮朝松、張進財之陳述及台北市療養院尿液檢
    驗結果診斷證明書（見原審卷第一冊第三十九頁）均與被告被訴販賣、持有海洛
    因、安非他命之犯行無涉，而扣案之海洛英五包（重十七‧一公克）、安非他命
    一包（重二‧一公克）及警員查處情形報告書充其量僅能證明被告被查獲持有海
    洛因、安非他命之客觀事實。又證人戊○○固證稱：不認識乙○○、甲○○、宋
    麗玲；綽號為「老么」，並非「陳哥」（諧音）；未曾要被告送東西，是被告拿
    一包東西要我交給宋小姐云云（見原審卷第二冊第九十三至九十四頁之八十八年
    五月四日訊問筆錄）。然同案被告甲○○供稱：三月三十一日出來後才與陳哥（
    諧音）聯絡，我向楊買應是在四月一日至四月五日投案之間，第一次是陳哥（諧
    音）拿來，第二、三次陳哥派楊拿來；其實他（即被告）也是幫人家送的，我們
    要找的是一個叫陳哥（諧音）的人；當天有去衝陳哥（諧音）家，陳哥（諧音）
    在家，但沒有東西；未曾向己○○購買毒品，二次均係向城哥（諧音）在桃園市
    ○○路假日飯店附近宋姐處購買海洛因，時間應在三月下旬至四月五日之間，請
    宋姐幫忙聯絡城哥（諧音），毒品由城哥（諧音）送至宋姐處等語（見原審卷第
    一冊第一三五至一三八頁，原審卷第二冊第一五八至一五九頁訊問筆錄），足見
    戊○○可能為同案被告甲○○所指之「城哥」（諧音）、「阿城」（諧音）之人
    ，其為卸免刑責，證言自容懷疑。而被告所辯係他人委託轉交，其並不知情等語
    尚非出於虛構，堪以採信。末按肅清煙毒條例第七條第一項、第十條第一項、麻
    醉藥品管理條例第十三條之一第二項第五款規定固禁止持有毒品、安非他命，然
    應以行為人明知其所占有之物為毒品、安非他命方始成立。本件警方固於被告身
    上查獲海洛因五包（重十七‧一公克）、安非他命一包（重二‧一公克），然被
    告係於不知情之下接受他人委託而占有上開海洛因、安非他命，有如前述，被告
    所為即與前開法條所定之構成要件有間，自不成立持有之罪。
五、此外，復查無其他積極證據足資證明被告涉有何販賣海洛因、持有安非他命犯行
    ，被告之犯罪尚屬不能證明。原審因之為被告無罪之諭知，核無不合。公訴人之
    上訴意旨仍執前詞指摘原判決不當，並無理由，應予駁回。
據上論斷，應依刑事訴訟法第三百六十八條，判決如主文。
本案經檢察官蔡日昇到庭執行職務。
中    華    民    國    八十九    年      三        月      三十        日
                          臺灣高等法院刑事第十二庭
                              審判長法  官  劉  景  星
                                    法  官  陳  志  洋
                                    法  官  陳  博  志
右正本證明與原本無異。
如不服本判決應於收受送達後十日內向本院提出上訴書狀，其未敘述上訴之理由者並
得於提起上訴後十日內向本院補提理由書（均須按他造當事人之人數附繕本）。
                                    書記官  鄭  兆  璋
中    華    民    國    八十九    年      四        月        一        日


司法院資訊處製作；財團法人民間司法改革基金會備份。
